【裁判字號】    98,交聲,725
【裁判日期】    980630
【裁判案由】    聲明異議
【裁判全文】
臺灣高雄地方法院交通事件裁定         98年度交聲字第725號
原處分機關  高雄市政府交通局
代  表  人  甲○○
異  議  人
即受處分人  鵬雲企業有限公司
                    統一編號：.
法定代理人  乙○
上列異議人即受處分人因違反道路交通管理處罰條例案件，對於
高雄市政府交通局民國98年3 月17日所為之高市交裁字第裁32-B
00000000號裁決聲明異議，本院裁定如下：
    主  文
原處分撤銷。
鵬雲企業有限公司不罰。
    理  由
一、原處分意旨略以：異議人即受處分人鵬雲企業有限公司（下
    稱異議人）所有之車牌號碼181-BHU 號重型機車，於民國98
    年1 月1 日凌晨2 時10分許，經人騎乘，在高雄市○○路、
    林森路、青年路、文橫路、新田路、竹圍路等路段，因與多
    部機車在道路上有霸佔車道、闖紅燈、高速行駛之危險駕駛
    行為，經警逕行舉發，爰依道路交通管理處罰條例（下稱道
    交條例）第43條第4 項之規定，除處罰違規駕駛人外，並吊
    扣該汽車牌照（指機車牌照）3 個月等情。
二、聲明異議意旨略以：異議人經營機車之出租，無法預知承租
    人租用上開機車後會危險駕駛，且依承租人所簽訂之機車租
    賃切結書規定，於租用期間所發生之法律責任，概由租用人
    負責，是本件交通違規事件應由承租人負責，與異議人無關
    。爰依法聲明異議，請求撤銷原處分等語。
三、按受處分人不服公路主管機關所為之處罰，得於接到裁決書
    之翌日起20日內，向管轄地方法院聲明異議，道交條例第87
    條第1 項定有明文。查本件原處分機關於98年3 月17日以高
    市交裁字第裁32-B00000000號裁決裁處異議人上開處分，異
    議人於同日收受該裁決書後不服，於同年月23日具狀向本院
    聲明異議等情，有上開裁決書及其送達證書、聲明異議狀及
    其上本院收文戳章在卷足參（見本院98年度交聲字第725 號
    卷第1 至3 、15至16頁），未逾前開法定期間，是本件聲明
    異議之程序為合法，先予敘明。
四、次按道交條例所稱之車輛，指在道路上以原動機行駛之汽車
    （包括機器腳踏車）或以人力、獸力行駛之車輛；汽車駕駛
    人，駕駛汽車以其他危險方式駕車者，處新臺幣（下同）6,
    000 元以上24,000元以下罰鍰，並當場禁止其駕駛；二輛以
    上之汽車共同違反道交條例第43條第1 項規定者，處汽車駕
    駛人30,000元以上90,000元以下罰鍰，並當場禁止其駕駛及
    吊銷其駕駛執照；汽車駕駛人有道交條例第43條第1 項第3
    項行為者，並吊扣該汽車牌照3 個月；經受吊扣牌照之汽車
    再次提供為違反道交條例第43條第1 項第1 款或第3 項行為
    者，沒入該汽車，道交條例第3 條第8 款、第43條第1 項第
    1 款後段、第3 項、第4 項分別定有明文。準此，如汽車駕
    駛人係駕駛自己汽車而有上開違規行為，除受罰鍰外，並應
    受吊扣汽車牌照3 個月之處分，自無疑義；惟如該汽車非駕
    駛人所有時，該汽車所有人是否仍為受罰主體？似有爭議。
    就法條文義解釋而言，所謂「吊扣『該』汽車牌照」，自係
    指「該危險駕駛之汽車牌照」，而汽車駕駛人非必為汽車所
    有人，為一般社會常態，法文既非明定「吊扣該駕駛人所有
    之汽車牌照」，則不問汽車駕駛人與汽車所有人是否為同一
    人，自均應加以處罰。再由道交條例第43條第4 項後段規定
    「經受吊扣牌照之汽車『再次提供』為違反第1 項第1 款或
    前項行為者，沒入該汽車」為體系上之觀察，益見本條項汽
    車所有人不以與汽車駕駛人為同一人為限，否則即無「提供
    」或「再次提供」之可言。又自立法意旨觀之，汽車駕駛人
    有危險駕車行為，嚴重危害道路交通安全，甚且可能涉及刑
    法公共危險罪責，情節非輕。是除處以高額罰鍰並當場禁止
    其駕駛外，另應吊扣該危險駕駛車輛之汽車牌照3 個月，以
    此雙重保險方式，督促汽車所有人勿輕易提供車輛與可能危
    險駕駛之人，藉以遏止嚴重違規，確保公眾生命、身體、財
    產之安全。據此，道交條例第43條第4 項關於吊扣汽車牌照
    之處罰，自不以汽車駕駛人與汽車所有人係同一人為限，縱
    汽車所有人另有其人，仍應為該條項所規範之受罰主體。
五、再按「違反行政法上義務之行為非出於故意或過失者，不予
    處罰」，行政罰法第7 條著有明文。此項實體法上責任成立
    之條件，除有明文規定，得因程序要件不備而無庸審酌外，
    本宜一體適用。因此，上開吊扣汽車牌照之處罰雖以汽車所
    有人為受罰主體，但仍須汽車所有人對於提供車輛給汽車駕
    駛人使用有故意或過失為限。如汽車所有人自己即為危險駕
    駛之行為人，其有可歸責之原因，自不待言。如汽車所有人
    非汽車駕駛人，即應探究該提供汽車之行為是否有可歸責之
    原因，否則，自不能令汽車所有人因汽車駕駛人個人恣意違
    規行為，即連坐受罰。實務上主管之交通部認為，「小客車
    租賃業者，依汽車運輸業管理規則第100 條、第101 條規定
    ，將出租車輛交付租車人使用，租車人違反道路交通管理事
    件，如經查明係應歸責於車輛駕駛人者，同意業者得依道路
    交通管理處罰條例第85條規定，檢具汽車出租單影本到案，
    告知違規駕駛人姓名、住址，具結後據以取回被扣『代保管
    物件』」，有交通部78年9 月20日 (78) 交路字第026492號
    函文附卷足憑，亦以歸責原因之有無判斷其責任歸屬，可供
    參照。
六、經查，本件異議人係經營租車業，於97年12月30日下午5 時
    58分許將上揭機車出租與第三人丙○○使用，歸還時間為98
    年1 月1 日下午5 時45分許，而第三人丙○○取得該機車後
    ，交由第三人鄭啟智使用，詎鄭啟智於98年1 月1 日凌晨2
    時10分許，騎乘該機車在高雄市○○路、林森路、青年路、
    文橫路、新田路、竹圍路等路段，有與多部機車共同在道路
    上霸佔車道、闖紅燈、高速行駛之危險駕駛行為，為警逕行
    掣單舉發，並依法以異議人即車主為被通知人而送達舉發違
    反道路交通管理事件通知單（下稱舉發通知單）予異議人，
    經異議人於舉發通知單所載應到案日期前，向原處分機關告
    知應歸責人為丙○○，原處分機關爰依道交條例第43條第4
    項前段規定，逕對異議人處以吊扣該機車牌照3 個月之處分
    等情，業據異議人及證人丙○○於本院審理中陳述明確（見
    同上卷第26至28頁），復有上開裁決書、機車租賃切結書、
    高雄市政府交通局98年5 月26日高市交裁字第0980025406號
    函及所附違規查詢報表、違反道路交通管理處罰條例逕行舉
    發案件汽車所有人提供違規駕駛人申報單、高雄市政府營利
    事業登記證、高雄市政府警察局苓雅分局98年6 月4 日高市
    警苓分六字第0980014931號函所附該局高市警交字第B0000
    0000號、第B00000000 號舉發通知單及其送達證書附卷可稽
    （見同上卷第4 、14、16、18至20、36至38頁），固堪認定
    。惟如上說明，本件異議人既非汽車駕駛人，自仍應有故意
    或過失之可歸責原因，始得據以裁罰。查出租車輛供他人使
    用，就出租者而言，以昂貴汽車供他人使用，與賺取之租費
    顯不相當，而不法之徒利用人頭租用車輛，作為犯罪工具，
    藉以掩人耳目，時有所聞，情節較輕者或未愛惜車輛，恣意
    使用，亦屬常見；就租用者而言，汽車非自己通常使用，如
    出租者貪圖利潤，未適當維護保養，極易發生意外不測，甚
    至危及其他用路人之人身安全，均屬頗有風險，是其雙方應
    有何種權利義務關係，本宜立法規制，適切管理。然相類法
    令規範目前尚付諸闕如，自僅能委由私法自治，藉由雙方租
    賃契約，以釐清權義歸屬。本件依異議人所提出之機車租賃
    切結書，其上載明借車人應遵守交通法規、不得有任何酒後
    駕車、犯案、裝載贓物、違禁品等不法行為，如有違反，願
    負一切法律責任等語，有該機車租賃切結書附卷可參。異議
    人出租車輛供他人使用，既乏法令明文規範，形式上僅能以
    此種租車切結之方式規範承租人，對於租用人在外駕車行為
    ，著實難以預防或監督，是除別有事證外，自難遽認異議人
    有何故意或過失之可歸責原因。
七、綜上所述，本件異議人以出租機車為業，對於丙○○租用車
    輛後由鄭啟智駕駛之危險駕車行為，並非先有預見，亦無證
    據證明有預見之可能，難認異議人有故意或過失之可歸責原
    因。原處分機關不察，逕對於異議人裁處吊扣牌照3 個月之
    處分，尚有未洽。異議人不服裁決，提起本件異議，為有理
    由，應由本院將原處分撤銷，並另為異議人不罰之諭知。
八、據上論斷，依道路交通案件處理辦法第20條前段，裁定如主
    文。
中    華    民    國    98    年    6     月    30    日
                  交通法庭  法  官  毛妍懿
以上正本證明與原本無異。
如不服本裁定，應於收受送達後5 日內向本院提出抗告狀。
中    華    民    國    98    年    6     月    30    日
                            書記官  林晏光


司法院資訊處製作；財團法人民間司法改革基金會備份。
